ACORDAO-COMPLETO-2463384

ACÓRDÃO 623/2021 ATA 9/2021 - PLENÁRIO

VISTA, relatada e discutida esta representação acerca de possíveis irregularidades no Pregão Eletrônico para Registro de Preços 4/2020, promovido pela Companhia de Desenvolvimento dos Vales do São Francisco e do Parnaíba, tendo como objeto a aquisição de tratores;
ACORDAM os Ministros do Tribunal de Contas da União, reunidos em sessão plenária, ante as razões expostas pelo Relator, em: 
9.1. com fundamento no art. 87, § 2º, da Lei 13.303/2016, c/c os arts. 235 e 237, inciso VII, do Regimento Interno deste Tribunal, conhecer e considerar procedente a representação;
9.2. revogar a medida cautelar adotada;
9.3. com fundamento no art. 46 da Lei 8.443/1992, declarar a inidoneidade da empresa Implementos Gualter e Equipamentos Agrícolas Zona da Mata Ltda. (34.625.995/0001-06) , pelo prazo de 6 (seis) meses, para participar de licitações na administração pública federal, bem como nos certames promovidos nas esferas estadual e municipal cujos objetos sejam custeados com recursos federais repassados por força de convênios ou instrumentos congêneres;
9.4. ordenar à Secretaria de Gestão de Processos (Seproc) a adoção das providências necessárias relativas à inscrição do responsável sancionado por inidoneidade no Cadastro Nacional de Empresas Inidôneas e Suspensas (Ceis) ;
9.5. com fundamento no art. 45 da Lei 8.443/1992, determinar à Companhia de Desenvolvimento dos Vales do São Francisco e do Parnaíba (Codevasf) que, caso ainda haja interesse em prosseguir com a contratação dos itens 1 a 6 do Pregão 4/2020, retorne esses itens à fase de julgamento de propostas, inabilitando a empresa Implementos Gualter e Equipamentos Agrícolas Zona da Mata Ltda. (34.625.995/0001-06) , e informe este Tribunal, no prazo de 15 (quinze) dias a contar das medidas adotadas, os encaminhamentos realizados;
9.6. encaminhar cópia integral destes autos, inclusive deste acórdão, à Receita Federal do Brasil, para as ações que entender cabíveis;
9.7. dar ciência deste acórdão à Codevasf e à representante.

Representação acerca de possíveis irregularidades na condução do Pregão Eletrônico para Registro de Preços  cujo objeto é a aquisição de tratores.

Companhia de Desenvolvimento dos Vales do São Francisco e do Parnaíba.

3. Interessados:
3.1. Interessados: Implementos Gualter e Equipamentos Agrícolas Zona da Mata Ltda. (34.625.995/0001-06); Triama BD Pecas e Serviços Automotivos Ltda. (11.078.678/0001-03).

13.1. Ministros presentes: Ana Arraes (Presidente), Walton Alencar Rodrigues, Augusto Nardes, Raimundo Carreiro, Bruno Dantas (Relator), Vital do Rêgo e Jorge Oliveira.
13.2. Ministro-Substituto convocado: Marcos Bemquerer Costa.
13.3. Ministros-Substitutos presentes: Augusto Sherman Cavalcanti, André Luís de Carvalho e Weder de Oliveira.

BRUNO DANTAS

Trata-se de representação formulada pela empresa CNH Industrial Brasil Ltda. (01.844.555/0015-88) a respeito de possíveis irregularidades ocorridas no Pregão Eletrônico 4/2020, conduzido pela Companhia de Desenvolvimento dos Vales do São Francisco e do Parnaíba (Codevasf) , com valor estimado de R$ 31.936.099,35, tendo por objeto o fornecimento, transporte, carga e descarga de tratores e implementos agrícolas destinados à implantação de ações de inclusão produtiva e outras demandas, conforme descrito no Termo de Referência (peça 10, p. 92-107) .
2.	Por registrar as principais ocorrências havidas no andamento do processo até o momento, resumindo os fundamentos das peças acostadas aos autos, adoto como relatório, com os ajustes necessários, a instrução da secretaria responsável pela análise da demanda (peça 56) , que contou com a anuência do corpo diretivo da unidade (peças 57-58) :
"Fase do Certame
A licitação foi homologada no dia 29/9/2020 (peça 30) e a Ata de Registro de Preços já foi registrada no Sistema Integrado de Administração de Serviços Gerais. Contudo, ainda não houve qualquer contratação, conforme consulta ao referido sistema  (https://www2.comprasnet.gov.br/siasgnet-atasrp/public/principal.do, acesso em 9/12/2020) . Ainda, a Codevasf informou (peça 54, p. 4) que estão suspensos os trâmites do procedimento licitatório, em cumprimento à determinação desta Corte de Contas, e que, assim que autorizado, o próximo passo deste procedimento licitatório será a coleta da assinatura da autoridade competente, a publicação do extrato das atas no Diário Oficial da União, o registro no sistema 'HOD', divulgação no sítio da entidade, encaminhamento dos autos para a área demandante para ratificar a indicação do gestor da Ata de Registro de Preços e o acompanhamento.
B. Histórico
1. Em síntese, o representante alega que haveria indícios de que a empresa Implementos Gualter e Equipamentos Agrícolas Zona da Mata Ltda., vencedora dos itens 1 a 6, teria se utilizado indevidamente do tratamento preferencial conferido pela Lei Complementar (LC) 123/2006, a qual instituiu o Estatuto Nacional da Microempresa e da Empresa de Pequeno Porte, uma vez que integraria grupo econômico chamado Grupo Triama, cujo faturamento global supera os limites para enquadramento como Microempresa (ME) ou Empresa de Pequeno Porte (EPP) .
2. A análise exordial (peça 31) , corroborada pelos titulares da Subunidade (peça 32) e da Unidade Técnica (peça 33) , revelou diversos indícios que convergem para a referida irregularidade:
a) conforme Certidão Específica emitida pela Junta Comercial do Estado de Minas Gerais (peça 5) , Francisco Gualter dos Santos Júnior consta como sócio administrador das empresas Implementos Gualter e Equipamentos Agrícolas Zona da Mata Ltda. e Implementos Gualter Ltda. e já foi sócio das empresas Transportadora Gualter Martins Ltda., Triama BD Peças e Serviços Automotivos Ltda., Triama Empreendimentos Ltda., Triama Participações Ltda., Triama Serviços Agrícolas Ltda., Triama Transportes e Manutenção de Máquinas Ltda., e Triama Tratores, Implementos Agrícolas e Máquinas Ltda., todas do chamado Grupo Triama;
b) conforme Certidão Específica emitida pela Junta Comercial do Estado de Minas Gerais (peça 6) , a Sr. Gislaine Ribeiro Santos consta como sócia administradora das empresas Empreendimentos Gualter & Pontes Ltda. e Empreendimentos Santos & Pontes Ltda., como sócia das empresas Implementos Gualter e Equipamentos Agrícolas Zona da Mata Ltda. e Triama Serviços Agrícolas Ltda. e já foi sócia das empresas Triama BD Peças e Serviços Automotivos Ltda., Triama Empreendimentos Ltda., Triama Participações Ltda., Triama Transportes e Manutenção de Máquinas Ltda. e Triama Tratores, Implementos Agrícolas e Máquinas Ltda., todas do chamado Grupo Triama;
c) a 9ª Alteração Contratual da empresa Triama BD Peças e Serviços Automotivos Ltda. criou a filial 9, com endereço na Avenida Doutor Hannas, 819, bairro Bom Jardim, no município de Manhuaçu/MG, CEP 36.906-360, que é o mesmo endereço da empresa Implementos Gualter e Equipamentos Agrícolas Zona da Mata Ltda.;
d) as empresas Implementos Gualter e Equipamentos Agrícolas Zona da Mata Ltda. e Triama BD Peças e Serviços Automotivos Ltda. possuem o mesmo endereço eletrônico (joana@triama.com.br) e número de telefone (37 3521-9500) registrados no Cadastro Nacional da Pessoa Jurídica;
e) no site do 'Grupo Triama' (www.triama.com.br) , o endereço de uma das lojas filiais ('filial Manhuaçu') é o mesmo da empresa Implementos Gualter e Equipamentos Agrícolas Zona da Mata Ltda.;
f) o logotipo constante nas propostas comerciais apresentadas pelas empresas Triama BD Peças e Serviços Automotivos Ltda. e Implementos Gualter e Equipamentos Agrícolas Zona da Mata Ltda. no âmbito do PE 4/2020 são idênticos; e
g) as Declarações de Assistência Técnica apresentadas pelas duas empresas são bastante semelhantes e em ambas consta a informação de que 'a responsável pela assistência técnica dos itens ganhos no processo supracitado é nossa filial concessionária e assistente técnica, Triama BD Peças e Serviços Automotivos Ltda., situada na Av. Presidente Dutra, 310, CEP 46.065-000 em Vitória da Conquista BA'.
3. Diante disso, acatando a proposta desta unidade, o Ministro-Relator Bruno Dantas determinou (peça 34) medida cautelar suspendendo o andamento do certame em relação aos itens 1 a 6, medida que foi referendada pelo Acórdão 2770/2020-TCU-Plenário (peça 35) .
4. Promovidas as oitivas quanto às alegações do representante e demais questões levantadas por esta Unidade Técnica, passa-se a analisar as respostas apresentadas, tópico a tópico, conforme transcrição/contextualização a seguir.
C. Histórico de Comunicações
Despacho do Relator: Peça 34
Ofícios Encaminhados pelo TCU
À unidade jurisdicionada: Ofício 56726/2020-TCU/Seproc, de 13/10/2020 (peça 39) : oitiva; Ofício 56725/2020-TCU/Seproc, de 13/10/2020 (peça 40) : diligência - comentários do gestor.
Às sociedades empresariais: Ofício 56727/2020-TCU/Seproc, de 13/10/2020 (peça 38) : ao representante legal da empresa Implementos Gualter e Equipamentos Agrícolas Zona da Mata Ltda.; Ofício 56728/2020-TCU/Seproc, de 13/10/2020 (peça 41) : ao representante legal da empresa Triama BD Peças e Serviços Automotivos Ltda.
D. Documentos Apresentados em Resposta à Oitiva
Pela unidade jurisdicionada: Parecer Jurídico 541/2020, de 3/11/2020 (peça 54) : apresenta respostas à oitiva.
Pelas sociedades empresariais: Implementos Gualter e Equipamentos Agrícolas Zona da Mata Ltda: Defesa Administrativa, de 9/11/2020 (peça 52) : apresenta manifestação/defesa às supostas irregularidades descritas na oitiva. Triama BD Peças e Serviços Automotivos Ltda: não houve.
E. Exame Técnico
Item 33, 'a': indícios de desvirtuamento dos incentivos concedidos às Microempresas (ME) e Empresas de Pequeno Porte (EPP) , porquanto a empresa licitante Implementos Gualter e Equipamentos Agrícolas Zona da Mata Ltda. (34.625.995/0001-06) integraria o mesmo grupo econômico da empresa Triama BD Peças e Serviços Automotivos Ltda. (11.078.678/0001-03) , na medida em que: a) a 9ª Alteração Contratual da empresa Triama BD Peças e Serviços Automotivos Ltda. criou a filial 9, com endereço na Avenida Doutor Hannas, 819, bairro Bom Jardim, no município de Manhuaçu/MG, CEP 36.906-360, que seria o mesmo endereço da empresa Implementos Gualter e Equipamentos Agrícolas Zona da Mata Ltda.; b) as empresas Implementos Gualter e Equipamentos Agrícolas Zona da Mata Ltda. e Triama BD Peças e Serviços Automotivos Ltda. possuiriam o mesmo endereço eletrônico (joana@triama.com.br) e número de telefone (37 3521-9500) registrados no Cadastro Nacional da Pessoa Jurídica; c) no site do 'Grupo Triama' (www.triama.com.br) o endereço de uma das lojas filiais ('filial Manhuaçu') seria o mesmo da empresa Implementos Gualter e Equipamentos Agrícolas Zona da Mata Ltda.; d) o logotipo constante nas propostas comerciais apresentadas pelas empresas Triama BD Peças e Serviços Automotivos Ltda. e Implementos Gualter e Equipamentos Agrícolas Zona da Mata Ltda. no âmbito do PE 4/2020 seriam idênticos; e) as Declarações de Assistência Técnica apresentadas pelas duas empresas seriam bastante semelhantes e em ambas constaria a informação de que 'a responsável pela assistência técnica dos itens ganhos no processo supracitado é nossa filial concessionária e assistente técnica, Triama BD Peças e Serviços Automotivos Ltda., situada na Av. Presidente Dutra, 310, CEP 46.065-000 em Vitória da Conquista BA.
Fundamento legal ou jurisprudencial: art. 170, inc. IX, e 179 da Constituição Federal; art. 3º, 44 e 45 da Lei Complementar 123/2006; Acórdão 2992/2016-TCU-Plenário, Ministro-Relator Walton Alencar Rodrigues; Acórdão 2978/2013-TCU-Plenário, Ministro-Relator Benjamin Zymler; e Acórdão 2220/2013-TCU-Plenário, Ministro-Relator Benjamin Zymler.
Contextualização:
5. Rememora-se que a empresa Implementos Gualter e Equipamentos Agrícolas Zona da Mata Ltda. (34.625.995/0001-06) , declarada Microempresa (peça 23) , concorreu para os itens 1, 2, 3, 4, 5, 6, 7 e 24, sagrando-se vitoriosa nos seis primeiros.
6. Nos termos do subitem 3.2 do Edital (peça 10, p. 7) , os itens 1, 3 e 5 eram de livre concorrência, assegurada, como critério de desempate, a preferência de contratação às ME's e EPP's, conforme requerem os artigos 44 e 45 da LC 123/2006. Já os itens 2, 4 e 6 foram prioritariamente destinados às ME's e EPP's, em atendimento ao Decreto 8.538, de 6 de outubro de 2015 (com redação alterada pelo Decreto 10.273, de 13 de março de 2020) , sendo que, somente na hipótese de não haver vencedor para esta cota reservada, é que poderia ser adjudicada ao vencedor da cota principal (que correspondia ao item anterior) , ou, diante de sua recusa, aos licitantes remanescentes, desde que praticassem o preço do primeiro colocado da cota principal.
7. Neste contexto, extraiu-se da Ata de Realização do Pregão Eletrônico (peça 16) o seguinte histórico:
Item 1 (ampla concorrência) 
8. Teve a participação de treze concorrentes, com trinta e nove lances ofertados. A empresa CNH Industrial Brasil Ltda. (01.844.555/0023-98) , ora Representante, não enquadrada como ME ou EPP, ofereceu o melhor lance, no valor unitário de R$ 88.000,00 (registro do lance: 20/7/2020, 09:19:20:877) .
9. Em atendimento aos mencionados dispositivos da LC 123/2006, foram convocadas a apresentar lance de desempate, pela ordem, a empresa DNM Distribuidora Nacional de Máquinas (29.211.016/0001-25) , que acabou desclassificada pelo não atendimento ao subitem 9.1.1, 'c', do Edital, as empresas Uzzo Comércio e Distribuição Ltda. (08.942.276/0001-09) e M.A.S Máquinas Agrícolas (28.688.153/0001-92) , que não enviaram lances, e, então, a empresa Implementos Gualter e Equipamentos Agrícolas Zona da Mata Ltda. (34.625.995/0001-06) , que ofereceu o lance de R$ 87.990,00, sendo ao final negociado a R$ 87.900,00 para cada uma das 83 unidades;
Item 2 (reservado prioritariamente às ME's/EPP's) 
10. Teve a participação de nove concorrentes, com vinte e oito lances ofertados. A empresa Implementos Gualter e Equipamentos Agrícolas Zona da Mata Ltda. (34.625.995/0001-06) ofereceu o melhor lance, no valor de R$ 88.000,00 (registro do lance: 20/7/2020, 09:21:03:383) . Ao final, foi negociado o mesmo valor unitário oferecido para o item 1, de R$ 87.900,00, em atendimento ao art. 8º, § 3º, do Decreto 8.538/2015 ('Se a mesma empresa vencer a cota reservada e a cota principal, a contratação das cotas deverá ocorrer pelo menor preço') e subitem 1.3 do Edital, reproduzido acima.
Item 3 (ampla concorrência) 
11. Teve a participação de dez concorrentes, com trinta e um lances ofertados. A empresa Implementos Gualter e Equipamentos Agrícolas Zona da Mata Ltda. (34.625.995/0001-06) ofereceu o melhor lance, no valor de R$ 119.700,00 para cada uma das 8 unidades (registro do lance: 20/7/2020, 09:34:33:093) . Assim, não houve necessidade de lance de desempate para ME's/EPP's, tal como ocorrido para o item 1, estando a empresa enquadrada nessa condição, conforme autodeclaração inserida no Comprasnet.
Item 4 (reservado prioritariamente às ME's/EPP's) 
12. Teve a participação de seis concorrentes, com dezesseis lances ofertados. A empresa Implementos Gualter e Equipamentos Agrícolas Zona da Mata Ltda. (34.625.995/0001-06) ofereceu o melhor lance, no valor de R$ 137.000,00 para cada uma das 2 unidades (registro do lance: 20/7/2020, 09:25:21:450) . Ao final, foi negociado mesmo valor unitário oferecido para o item 3, de R$ 119.700,00, em atendimento ao art. 8º, § 3º, do Decreto 8.538/2015 e subitem 1.3 do Edital.
Item 5 (ampla concorrência) 
13. Teve a participação de seis concorrentes, com vinte e nove lances ofertados. A empresa Implementos Gualter e Equipamentos Agrícolas Zona da Mata Ltda. (34.625.995/0001-06) ofereceu o melhor lance, no valor de R$ 159.500,00 para cada uma das 8 unidades (registro do lance: 20/7/2020, 09:32:04:487) . Assim, não houve necessidade de lance de desempate para ME's/EPP's, tal como ocorrido para o item 1.
Item 6 (reservado prioritariamente às ME's/EPP's) 
14. Teve a participação de três concorrentes, com seis lances ofertados. A empresa Implementos Gualter e Equipamentos Agrícolas Zona da Mata Ltda. (34.625.995/0001-06) ofereceu o melhor lance, no valor de R$ 168.000,00 para cada uma das 2 unidades (registro do lance: 20/7/2020, 09:27:49:737) . Ao final, foi negociado o mesmo valor unitário oferecido para o item 5, de R$ 159.500,00, em atendimento ao art. 8º, § 3º, do Decreto 8.538/2015 e subitem 1.3 do Edital.
15. Como se nota, quanto aos itens 3 e 5, que não eram reservados prioritariamente às ME's e EPP's, mesmo tendo a sociedade empresarial Implementos Gualter apresentado a melhor proposta ainda na disputa de lances, beneficiou-se do fato de estar classificada como Microempresa, na medida em que retirou de outras possíveis ME's ou EPP's a oportunidade de apresentar lances de desempate, tal como lhe foi concedida na disputa pelo item 1. Este enquadramento também permitiu sua participação, e consequente adjudicação, na disputa pelos itens 2, 4 e 6, reservadas prioritariamente às ME's e EPP's.
16. Caso a presente análise aponte que aquela empresa não demonstrou possuir a qualificação necessária para ser considerada ME, isto é, que faça parte do aludido grupo econômico ou, ao menos, que tenha vínculo administrativo-operacional com a empresa Triama BD Peças e Serviços Automotivos Ltda., restará configurada fraude à licitação, o que compromete sua participação em todo o certame, afetando inclusive os itens 3 e 5.
Manifestação da Unidade Jurisdicionada sobre os indícios de irregularidades:
a) a Codevasf é uma Empresa Pública Federal criada pela Lei 6.088/1974, atualmente vinculada ao Ministério do Desenvolvimento Regional. Sua missão é promover o desenvolvimento de bacias hidrográficas de forma integrada e sustentável, através do aproveitamento, para fins agrícolas, agropecuários e agroindustriais, dos recursos de água e solo das dezessete bacias de sua área de abrangência, atuando diretamente ou por intermédio de entidades públicas e privadas, visando a promoção do desenvolvimento integrado de setores prioritários e a implantação de distritos agroindustriais e agropecuários. No âmbito da 2ª Superintendência Regional da Codevasf são 88 (oitenta e oito) municípios no estado da Bahia atendidos, correspondendo a uma área de aproximadamente 222.617,92 km² de extensão, e uma população assistida de cerca de dois milhões de pessoas (peça 54, p. 1) ;
b) buscando alcançar suas metas programáticas, tem entre seus principais processos de negócios a segurança hídrica por meio da promoção da gestão e recuperação das infraestruturas hídricas e ampliação e oferta de água para usos múltiplos. Essas ações são cobertas através do Orçamento Geral (OGU) da União, inclusive, com indicações de créditos provenientes de Emendas Parlamentares (peça 54, p. 1) ;
c) entende inadequada a decisão desta Corte de Contas pela concessão da medida cautelar, ante o não preenchimento dos seguintes requisitos necessários:
c.1) falta de plausibilidade jurídica nas alegações, não havendo qualquer demonstração de lesão ao erário, inexecução, nem execução insatisfatória do objeto, uma vez que todo o procedimento licitatório está respaldado pela legislação correlata e princípios norteadores da Administração Pública, pautado o certame nas diretrizes legais exposta pela Lei 13.303/2016 (peça 54, p. 4) ; e
c.2) existência do perigo da demora reverso, uma vez que os bens são essenciais ao funcionamento das atividades desta empresa pública e a aquisição dos bens é urgente, sob pena de perda do orçamento advindo de emendas parlamentares individuais impositivas e o fechamento do ano de 2020 (peça 54, p. 5) ;
c.3) além disso, a necessidade de aquisição e doação dos bens licitados possibilitará a otimização das atividades desenvolvidas pelas comunidades carentes e colocará em prática políticas públicas voltadas para a solução das carências do semiárido nordestino, proporcionando alguns progressos quando da adoção de medidas capazes de melhorar a qualidade de vida da população que sofre com as constantes secas que provocam o colapso das atividades produtivas e impedem a fixação do homem no campo (peça 54, p. 5) ;
c.4) ainda quanto ao perigo da demora reverso, em relação aos itens 1 - Trator Agrícola 75CV e 2 - (Cota de até 25%) - Trator Agrícola 75CV do Pregão SRP 9/2019, mencionado na análise inicial desta Corte de Contas, já não há mais saldo para contratação, pois já foi integralmente empenhado (peça 54, p. 5) ;
c.5) para os itens 1 e 2 do Pregão Eletrônico 4/2020, já foram alocados recursos orçamentários para contemplá-los, estando aguardando autorização para empenho (peça 54. p. 6) ;
c.6) as atas anteriores não têm saldo para contratação, assim como já se encontram disponíveis os recursos orçamentários para aquisição dos bens objetos do PE 4/2020, justificando-se o regular trâmite procedimental estabelecido no certame, a fim de que sejam asseguradas a segurança alimentar, a qualidade de vida e a inclusão produtiva do homem do campo, sob pena do perdimento dos referidos recursos (peça 54. p. 6) ;
d) embora a recorrente (ora representante) traga em suas razões recursais fatos que entende demonstrar que a empresa recorrida (Implementos Gualter e Equipamentos Agrícolas Zona da Mata Ltda.) pertence a grupo econômico com recebimento de valores vultosos capazes de ensejar sua inabilitação, por violação à regra do item 3.3 do edital, em suas contrarrazões a recorrida afirmou que não pertence a grupo econômico algum, pugnando não haver razoabilidade em tratá-la de tal forma somente pelo fato de possuir parentes consanguíneos como sócios em outras empresas. As referidas empresas tratadas pela recorrente possuem, inclusive, atividades diferenciadas, em segmentos distintos (sorvete, transporte, serviços, locação de máquinas, venda de tratores) , reiterando estar de forma legal o seu enquadramento nos termos da LC 123/2006 (peça 54. p. 7) ;
e) no Acórdão 1219/2016-TCU-Plenário, Ministro-Relator André de Carvalho, o TCU entendeu pertinente a adoção de medidas capazes de elidir as dúvidas que pairam sobre a legalidade do enquadramento na LC 123/2006 pela empresa vencedora do certame. Nesse acórdão, o Tribunal afastou a ocorrência de irregularidades em relação à participação de licitantes com relação de parentesco, considerando que o fato, isoladamente, não é suficiente para configurar irregularidade, sendo necessária a comprovação de má-fé, e deu ciência que não existe vedação à participação, no mesmo certame licitatório, de empresas do mesmo grupo econômico ou com sócios em relação de parentesco, embora tal situação possa acarretar quebra de isonomia ente as licitantes (peça 54, p. 7 e 8) ;
f) sendo assim, visando assegurar a isonomia e o contraditório na condução do presente certame, a assessoria jurídica da Codevasf entendeu pertinente, naquele momento, realizar diligência para pesquisar contratações da recorrida com esta empresa pública federal, relativas ao ano de 2019, porém nada foi encontrado (peça 54, p. 8) ;
g) considerando que não são impedidas de participar de uma mesma licitação empresas de um mesmo grupo econômico, o que o ente licitante deve fazer, nesses casos, é agir com cautela e diligência, a fim de apurar se essas empresas agem de forma autônoma (conduta lícita) ou se, ao contrário, atuam em conjunto (conduta ilícita) , o que foi diligenciado pela Codevasf (peça 54, p. 8) ;
h) ao participarem em um mesmo certame empresas pertencentes a pessoas familiares, integrantes ou não de um mesmo grupo econômico, não podem ser, de plano, afastadas da disputa sem maiores diligências e justificativas, que evidenciem que a atuação dessas empresas está direcionada para prejudicar a competitividade do certame (peça 54, p. 8 e 9) ;
i) nesta perspectiva, compreende que não é lícito à Administração, 'em nenhuma hipótese, fazer exigências que frustrem o caráter competitivo do certame, mas sim garantir ampla participação na disputa licitatória, possibilitando o maior número possível de concorrentes, desde que tenham qualificação técnica e econômica para garantir o cumprimento das obrigações' (STJ, Segunda Turma, REsp 474.781/DF, Rel. Ministro Franciulli Netto, DJ de 12/05/2003, p. 297) (peça 54, p. 9) ;
j) não existe preceito legal que tolha a participação, no mesmo certame licitatório, de empresas integrantes de um grupo econômico ou com sócios em relação de parentesco e, além disso, a demonstração de fraude à licitação exige a evidenciação do nexo causal entre a conduta das empresas com sócios em comum ou em relação de parentesco e a frustração dos princípios e dos objetivos da licitação, nos termos do Acórdão 2803/2016-TCU-Plenário, Ministro-Relator André de Carvalho, e do Informativo de Licitações e Contratos 306 do TCU (peça 54, p. 9 e 10) ; e
k) conclui restar demonstrada a ausência de pressupostos para concessão da medida cautelar deferida e, ainda, provada a improcedência das alegações contidas no presente processo, razões pelas quais pugna pela reconsideração da decisão que deferiu a medida cautelar requerida pela CNH Industrial Brasil Ltda., a fim de que se estabeleçam os trâmites do procedimento licitatório (peça 54, p. 12) ;
Manifestação da empresa Implementos Gualter e Equipamentos Agrícolas Zona da Mata Ltda. sobre os indícios de irregularidades
l) o representante escolheu via incorreta para fins de pleitear a inabilitação da empresa Implementos Gualter e Equipamentos Agrícolas Zona da Mata Ltda. No processo licitatório. Isso porque o desenquadramento deveria ter sido postulado junto à Receita Federal do Brasil e não junto ao TCU, e somente geraria efeitos para frente, ou seja, para situações posteriores ao pretendido desenquadramento (peça 52, p. 6 e 7) ;
m) assim, o TCU não deve julgar procedimentos adotados por empresas que entendem serem enquadradas em determinado sistema tributário, e cujos atos, relativos ao enquadramento, têm esfera própria para análise e julgamento (peça 52, p. 6) ;
n) não houve nenhum prejuízo financeiro a qualquer órgão público. Pelo contrário, se adotado o procedimento pretendido pela denunciante, aí, sim, haverá prejuízo ao erário, visto que, estar-se-ia adquirindo um bem por valor superior e de pior qualidade ao ofertado pela defendente (peça 52, p. 6) ;
o) não há de se admitir a representação, que se refere a conduta que tem como interessados a própria ora defendente e a Receita Federal, se for o caso, e não o órgão público que desencadeou o processo licitatório e que pretende realizar aquisição de bem ao menor valor de mercado, que é o ofertado pela empresa. Embora seja louvável a pretensa intervenção do TCU, por certo que não é papel deste substituir a Administração ou o Poder Judiciário em tal questão, notadamente quando não existe prejuízo financeiro para a União (peça 52, p. 6) ;
p) a denunciante está confundindo ligação familiar, de diversos empresários, com ligação de cunho econômico. No caso, não se nega que exista vínculo familiar entre diversas pessoas, que são proprietárias de diversas empresas, e que, dentre algumas delas, pertencentes ao mesmo ramo de atividade empresarial, haja até mesmo concorrência comercial (peça 52, p. 7) ;
q) o posicionamento do TCU, sobre a participação de empresas com sócios distintos, que tenham relação de parentesco, em procedimentos licitatórios concorrenciais, é no sentido de que não existe impedimento legal para a disputa. Até porque, o procedimento licitatório desencadeado se trata de pregão eletrônico, em que o certame está aberto à participação de toda e qualquer empresa do ramo vinculado ao objeto do certame (peça 52, p. 7 e 8) ;
r) os sócios da empresa defendente são Gislaine Ribeiro Santos e Francisco Gualter dos Santos Júnior. A primeira também é sócia ou administradora das empresas Empreendimentos Gualter e Pontes Ltda., Triama Serviços Agrícolas Ltda. e Empreendimentos Santos e Pontes Ltda., somente. Já o segundo também é sócio ou administrador da empresa Implementos Gualter Ltda. As empresas das quais Gislaine é sócia ou administradora não tiveram, nem mesmo somado o faturamento de todas, receita bruta superior ao limite para se enquadrar como empresa de pequeno porte, nos anos calendários de 2019 e 2020. O mesmo também ocorre em relação a Francisco Gualter, no exercício financeiro de 2020 (peça 52, p. 9 e 10) ;
s) a par disso, é fato que, embora em algumas das onze empresas mencionadas pela denunciante haja participação societária de irmãos de Gislaine e Francisco Júnior, tais pessoas jurídicas possuem endereços completamente distintos, negócios e gestões totalmente independentes e, inclusive, diversas delas atuam diferentes segmentos comerciais (comércio de gêneros alimentícios, transporte, serviços, locação de máquinas, venda de tratores) (peça 52, p. 10) ;
t) o fato de empresas distintas terem o mesmo contador não é demonstração de que constituam grupo econômico, visto que o profissional da contabilidade não está impedido de exercer suas atividades profissionais para diversos clientes, ao mesmo tempo, significando, tal fato, apenas, a competência profissional da mencionada contadora (peça 52, p. 11) ;
u) não existe possibilidade de ter havido conluio entre as empresas participantes com o intuito frustrar o caráter competitivo do certame, o que ocorreria apenas na hipótese em que uma empresa enquadrada como microempresa ou como empresa de pequeno porte ganhasse e renunciasse ou desistisse do objeto contratual, fazendo com que a Administração contratasse a empresa classificada em segundo lugar, por um valor maior. No caso, a segunda colocada é exatamente a representante, de tal maneira que eventual desistência da representada ocasionaria benefício àquela empresa, e não à Triama BD Peças e Serviços Automotivos Ltda. (peça 52, p. 11 e 12) ;
v) o fato de ter se sagrado vencedora do procedimento não significa que aufira vantagens indevidas, visto que apresentou proposta com o menor valor para o fornecimento do bem. Existiria, sim, benefício ou vantagem indevida, caso se cancelasse o procedimento licitatório ou a adjudicação para a empresa e se deferisse a adjudicação para a representante, visto que, esta, para bem similar, pretende receber valor maior que o oferecido pela defendente, o que, aliás, pode atentar contra o princípio da economicidade (peça 52, p. 12) ; e
w) nesse contexto, mesmo que existisse alguma irregularidade no procedimento, o que se refuta cabalmente, não faria preponderar a necessidade ou possibilidade de cancelamento dos atos administrativos, visto que o interesse público é adquirir o bem ao menor valor encontrado, desde que resguardados os requisitos editalícios estabelecidos (peça 52, p. 12) .
Análise:
17. Preliminarmente, cumpre dizer que as análises das manifestações da unidade jurisdicionada e da empresa, bem como sobre a construção participativa de deliberações, serão realizadas em conjunto, porquanto referem-se ao mesmo fato e os argumentos guardam estreita correlação.
18. As manifestações sintetizadas nos itens 'a' e 'b', que fazem uma breve apresentação das atribuições, missão e abrangência geográfica de atuação da entidade, são irrelevantes para o deslinde em questão.
19. Já os argumentos de não ter havido prejuízo ao erário e de o procedimento ter observado as normas pertinentes (item 'c.1') , o que contraporia a plausibilidade jurídica para a concessão/manutenção da medida cautelar, não são suficientes para afastar, por si sós, a possibilidade de ocorrência de fraude no certame, como a ora analisada. A uma, porque a jurisprudência desta Corte de Contas vem evoluindo no sentido de considerar que a constatação de fraude independe da existência de prejuízo ao erário ou mesmo de obtenção de vantagem indevida (Acórdão 1230/2017-TCU-Plenário, Ministra-Relatora Ana Arraes; Acórdão 1005/2017-TCU-Plenário, Ministro-Relator Marcos Bemquerer; Acórdão 3145/2014-TCU-Plenário, Ministro-Relator Marcos Bemquerer; Acórdão 2140/2014-TCU-Plenário, Ministro-Relator Raimundo Carreiro; Acórdão 457/2014-TCU-Plenário, Ministro-Relator Augusto Sherman; e Acórdão 3617/2013-TCU-Plenário, Ministro-Relator José Jorge) . A duas, porque uma das primeiras preocupações de quem frauda é justamente aparentar a estrita observância às normas legais.
20. Quanto ao perigo da demora reverso, os argumentos de que a urgência estaria caracterizada em razão do perdimento do orçamento advindo de emendas parlamentares individuais impositivas do exercício de 2020 (item 'c.2') e do fato de que, para os itens 1 e 2 do Pregão, já foram alocados recursos orçamentários para contemplá-los, e que estariam aguardando autorização para empenho (item 'c.5' e parte final do item 'c.6') , apesar de legítimos, não denotam a necessidade do serviço a ser contratado.
21. Ainda neste quesito, soa genérica a manifestação de que a aquisição do objeto em comento possibilitará a otimização das atividades desenvolvidas e colocará em prática políticas públicas, proporcionando melhoria na qualidade de vida da população que sofre com as constantes secas (item 'c.3') .
22. No mais, o argumento de que as atas anteriores não possuem mais saldos para contratação (item 'c.4' e primeira parte do item 'c.6') não está corroborada com qualquer documento, nem mesmo as alegadas notas de empenho. Sendo assim, ainda que se reconheça a possibilidade de ter havido falha na alimentação do sistema, sobreleva-se a informação oficial constante na aba Gestão de Ata de Registro de Preço, no Portal de Compras Governamentais (https://www2.comprasnet.gov.br/siasgnet-atasrp/public/principal.do, acesso em 9/12/2020) , a qual, como já descrito na instrução inicial (peça 31, p. 3 e 4) , revela que a ata atual, advinda do PE 9/2019, ainda possui saldos para contratações. Mesmo que tal informação seja dubitável, existe a possibilidade de retorno de fase na eventualidade de configurada a fraude.
23. Já os argumentos sintetizados nos itens 'd', 'e', 'g', 'h', 'i', 'j', 'k' 'p' e 'q', os quais discorrem, em geral, a respeito de não haver irregularidade quanto à participação, no mesmo certame, de empresas que tenham em seus quadros societários parentes consanguíneos, a própria análise inicial desta Unidade Técnica (peça 31) já havia assentado esta possibilidade, afastando irregularidade neste sentido:
'15. Neste ponto, cumpre dizer que, ainda que a empresa Implementos Gualter e Equipamentos Agrícolas Zona da Mata Ltda. faça parte de grupo econômico, nada a impede de participar de licitações junto com outras empresas do grupo, como foi o caso (a empresa Triama BD Peças e Serviços Automotivos Ltda. concorreu nos itens 1, 3 e 5) , mesmo que exista relação de parentesco entre os sócios, pois a demonstração de fraude exige evidenciação do nexo causal entre a conduta das empresas. Sobre este entendimento, ver Acórdão 1448/2013-TCU-Plenário, Ministro-Relator Walton Alencar Rodrigues; Acórdão 2771/2011-TCU-Segunda Câmara. Ministro-Relator Augusto Sherman; e Acórdão 2803/2016-TCU-Plenário, Ministro-Relator André de Carvalho, cujo enunciado reproduz-se abaixo:
Não existe vedação legal à participação, no mesmo certame licitatório, de empresas do mesmo grupo econômico ou com sócios em relação de parentesco, embora tal situação possa acarretar quebra de isonomia entre as licitantes. A demonstração de fraude à licitação exige a evidenciação do nexo causal entre a conduta das empresas com sócios em comum ou em relação de parentesco e a frustração dos princípios e dos objetivos da licitação.'
24. Importante frisar que a irregularidade aqui debatida não está no fato de duas ou mais empresas de um mesmo grupo econômico terem participado do certame, mas no fato de que uma, a Implementos Gualter Equipamentos Agrícolas Zona da Mata Ltda., se utilizou indevidamente da condição de microempresa para lograr êxito no pregão, o que, aliás, também beneficiou, ainda que indiretamente, todas as empresas do grupo, como a Triama BD Peças e Serviços Automotivos Ltda., que também participou da licitação.
25. Ainda, é inócua a pesquisa acerca de possíveis contratações feitas no ano de 2019 pela entidade jurisdicionada com a empresa vencedora, (alínea 'f") , conforme também já abordado na instrução anterior:
'30. No mais, quanto à aferição das receitas brutas estabelecidas pela LC 123/2006, é equivocada a interpretação expressa pelo pregoeiro (peça 8) no recurso administrativo, a qual foi corroborada pela Autoridade Competente. Foi realizada pesquisa nos registros da Codevasf no Sistema Integrado de Administração Financeira do Governo Federal (Siafi) , bem como no Sistema de Gestão de Convênios e Contratos, acerca de possíveis contratações e pagamentos àquela empresa, no exercício de 2019. Ao revelar a inexistência de contratos e/ou pagamentos, concluiu-se que a empresa não extrapolou os limites estabelecidos para o usufruto do regime diferenciado à Microempresas e, por isso, improcedente o recurso foi julgado improcedente.
31. Ocorre que, como visto, a aferição da receita bruta não se limita a determinada fonte (no caso, de recursos advindos da Codevasf, mas, indubitavelmente, pela receita bruta global, inclusive de suas filiais.'
26. No que tange aos argumentos da empresa Implementos Gualter a respeito da incompetência desta Corte de Contas para apreciar a questão, que seria afeta tão somente à Receita Federal do Brasil, ao Poder Judiciário e/ou à própria administração contratante, sobretudo em razão de não haver prejuízo financeiro para a União na contratação (itens 'l', 'm' e primeira parte do item 'o') , também não merecem prosperar.
27. Tendo por escopo a suposta fraude em procedimento licitatório, não há dúvidas quanto à competência do Poder Judiciário (art. 5º, inc. XXXV, da Constituição Federal) e da própria Administração contratante (Princípio da Autotutela) . No entanto, além destes, toda matéria atinente às licitações públicas, sobretudo as irregularidades e as fraudes, faz surgir a competência desta Corte de Contas, como prevê o § 2º do art. 87 da Lei 13.303/2016:
'Art. 87. O controle das despesas decorrentes dos contratos e demais instrumentos regidos por esta Lei será feito pelos órgãos do sistema de controle interno e pelo tribunal de contas competente, na forma da legislação pertinente, ficando as empresas públicas e as sociedades de economia mista responsáveis pela demonstração da legalidade e da regularidade da despesa e da execução, nos termos da Constituição.
[...]
§ 2º Qualquer licitante, contratado ou pessoa física ou jurídica poderá representar ao tribunal de contas ou aos órgãos integrantes do sistema de controle interno contra irregularidades na aplicação desta Lei, para os fins do disposto neste artigo.'
28. No caso, nos termos do art. 44 da LC 123/2016, as microempresas e empresas de pequeno porte possuem tratamento diferenciado em licitações, sendo-lhes assegurada a preferência na contratação como critério de desempate. Tal dispositivo é aplicável às empresas públicas, conforme o art. 28, § 1º, da Lei 13.303/2016. Logo, se no bojo de uma licitação disciplinada por esta lei, como é o caso, a empresa, não sendo de fato uma ME ou EPP, lança mão dos benefícios concedidos por aquela lei complementar para sagrar-se vencedora, comete irregularidade/fraude no certame, sendo certo que tal averiguação pode e deve ser realizada por este Tribunal.
29. O teor incondicional do art. 46 da Lei 8.443/1992 (Lei Orgânica do Tribunal de Contas da União) , ao estabelecer que 'em sendo constatada fraude comprovada à licitação, o Tribunal declarará a inidoneidade do licitante fraudador [...]', também deixa cristalina a competência desta Corte de Contas para apuração, constatação e, inclusive, aplicação de penalidades ao se deparar com fraudes cometidas em licitações custeadas com recursos federais.
30. Com isto confunde-se, talvez, a referida empresa ao arguir a incompetência desta Corte de Contas para fiscalizar e estabelecer enquadramento do porte empresarial das licitantes, nos termos previstos pela LC 123/2016. De fato, tal atribuição não compete a este Tribunal, mas à Receita Federal do Brasil, como previsto no art. 33 desta mesma lei complementar. Contudo, ressalta-se, com isto não se confunde a competência deste Tribunal para apuração e constatação de irregularidades e fraudes em licitações, tais como a utilização indevida dos benefícios concedidos pela referida norma.
31. Não interessaria ao TCU, por não ser de sua alçada constitucional e legal, saber do correto enquadramento da categoria empresarial da empresa Implementos Gualter. No entanto, no bojo de um procedimento licitatório, mormente quando tal enquadramento é determinante para o arremate da licitante, surge o dever de descobrir a verdade sobre esta condição, especialmente quando pairam fortes indícios que repelem este enquadramento privilegiado, sob afronta, além dos dispositivos legais já mencionados, do princípio da isonomia.
32. Não à toa este Tribunal, conhecendo de sua competência, já analisou casos análogos ao ora contestado, como se notam nos Acórdão 2978/2013-TCU-Plenário e 2.220/2013-TCU-Plenário, ambos do Ministro-Relator Benjamin Zymler, estando superada esta tese.
33. De toda forma, estes autos deverão ser compartilhados à Receita Federal do Brasil para, caso entenda cabível, proceder à fiscalização a seu cargo junto às empresas aqui elencadas, bem como às demais pertencentes ao chamado Grupo Triama.
 (...) 
35. Até aqui, nenhum dos argumentos procurou contornar os específicos indícios da irregularidade combatida: de que a empresa licitante Implementos Gualter e Equipamentos Agrícolas Zona da Mata Ltda. integre o mesmo grupo econômico e/ou seja, na verdade, uma filial da também empresa licitante Triama BD Peças e Serviços Automotivos Ltda., diante de todas as demonstrações de relacionamento entre as empresas ressaltadas na oitiva da estatal e das empresas envolvidas (vide item 2 deste relatório) .
 (...) 
36. O argumento sintetizado na alínea 'r' da resposta da empresa Implementos Gualter à oitiva, que discrimina as empresas das quais, seja em conjunto ou individualmente, Gislaine Ribeiro Santos e Francisco Gualter dos Santos Júnior são sócios ou administradores, também não repele as acusações, pois cinge-se em dizer que estas não tiveram, nem mesmo somado seus faturamentos, receitas brutas superiores aos limites para as microempresas e empresas de pequeno porte. Não foi este o parâmetro para a constatação da irregularidade, e sim o fato de a microempresa Implementos Gualter e Equipamentos Agrícolas Zona da Mata Ltda., da qual eles são sócios, e a empresa de grande porte Triama BD Peças e Serviços Automotivos Ltda. serem coligadas. Mais até, há fortes indicativos de que aquela seria uma filial desta. Nestes casos, sejam coligadas e/ou filiadas, o enquadramento destas empresas toma por base suas receitas brutas somadas em conjunto, conforme bem esclarecido na instrução anterior:
'25. Para além de provável formação de grupo econômico de fato ou coligação entre as empresas Implementos Gualter e Equipamentos Agrícolas Zona da Mata Ltda. e Triama BD Peças e Serviços Automotivos Ltda. (na verdade, entre todas aquelas empresas listadas na tabela 1 acima) , o que, por si só, já suscitaria irregularidade na participação da primeira no PE 4/2020 na condição de Microempresa, já que a segunda é de grande porte, os indícios acima apontam que aquela é, verdadeiramente, uma filial desta última, o que torna a irregularidade ainda mais inequívoca.
26. Isso porque o cômputo da receita bruta anual, o qual, nos termos dos incisos I e II do artigo 3º da LC 123/2006, reproduzido abaixo, não pode ultrapassar os limites de R$ 360.000,00 e R$ 4.800.000,00 para que uma empresa seja qualificada, respectivamente, como ME ou EPP, deve ser apurado pelo faturamento global da matriz e de suas filiais, conjuntamente.
27. O Manual de Perguntas e Respostas ao Simples Nacional atualizado em 4/6/2020 não deixa dúvidas, na nota 1 contida na página 14, que 'para fins de enquadramento na condição de ME ou EPP, deve-se considerar o somatório das receitas de todos os estabelecimentos', ou seja, matriz e filiais (disponível  em http://www8.receita.fazenda.gov.br/SimplesNacional/Arquivos/manual/PerguntaoSN.pdf, acesso em 30/9/2020) . Por esta lógica, não é possível segregar as receitas da matriz e da filial no intuito de terem distintos enquadramentos, como, por exemplo, a matriz ser empresa de grande porte, enquanto a filial ser uma ME ou EPP.
28. Sendo a empresa matriz Triama BD Peças e Serviços Automotivos Ltda. reconhecidamente de grande porte, inclusive recebido, no exercício de 2019, valores superiores a R$ 12 milhões, isso somente de recursos federais (peça 4) , não poderia a empresa filial, Implementos Gualter e Equipamentos Agrícolas Zona da Mata Ltda., estar enquadrada como ME, condição esta que lhe beneficiou no certame em análise e, inevitavelmente, também beneficiou a empresa matriz.'
37. A alegação de que as pessoas jurídicas que fariam parte do Grupo Triama têm endereços distintos, negócios e gestões totalmente independentes, com diversas delas atuando em segmentos comerciais diferentes (alínea 's') , também não merece guarida.
38. Primeiro, porque ainda que tenham endereços distintos, obviamente isto não descaracterizaria a coligação. Na verdade, é até de se esperar que cada uma possua sede própria. Apesar disso, ao contrário do alegado, o endereço da filial 9 da empresa Triama BD Peças e Serviços Automotivos Ltda. é o mesmo da empresa Implementos Gualter e Equipamentos Agrícolas Zona da Mata Ltda., como se vê no indício 'a' descrito mais acima, fato que não foi contestado pelas duas empresas.
39. Segundo, não acode o fato de eventualmente os negócios, atuações e gestões serem diferentes, afinal, um grupo econômico não necessariamente se define por estas premissas. Neste ponto, vale relembrar o entendimento doutrinário adotado por esta Corte de Contas para a definição de 'grupo econômico': conjunto de sociedades empresariais ou empresários que, sob controle político de um indivíduo ou grupo, atue em sincronia para lograr maior eficiência em suas atividades (Muniz, João Guilherme. Sobre o conceito de grupo econômico no direito brasileiro, disponível em https://ambitojuridico.com.br/cadernos/direito-tributario/sobre-o-conceito-de-grupo-economico-no-direito-brasileiro/, acesso em 10/12/2020) . Oportunas também as lições da Ministra Nancy Andrighi sobre o tema, que aduz que ' (...) a caracterização de coligação de empresas, por sua vez, é, antes de mais nada, uma questão fática. A coligação se caracteriza, essencialmente, na influência que uma sociedade pode ter nas decisões de políticas financeiras ou operacionais da outra, sem controlá-la' (STJ, Recurso Especial 1.259.020 - SP) . Como se nota, a caracterização de grupo econômico não depende essencialmente da similaridade dos negócios e das áreas de atuação, mas sobretudo da influência político-operacional de uma sobre a outra, sendo esta uma constatação fundamentalmente fática, no caso, revelada pelos robustos indícios já mencionados.
40. Aliás, neste ponto, sendo a Triama BD Peças e Serviços Automotivos Ltda. matriz da empresa Implementos Gualter e Equipamentos Agrícolas Zona da Mata Ltda., resta claro possuírem o mesmo ramo de atuação.
41. Tampouco acata-se o argumento de que não é demonstrativo de grupo econômico o fato de diversas empresas possuírem o mesmo contador, haja vista este profissional não estar impedido de exercer suas atividades a vários clientes ao mesmo tempo (alínea 't') . Tal argumento está completamente descolado do contexto examinado. Ora, não se contesta esta possibilidade aos contabilistas em geral. No entanto, o fato de as duas empresas terem o mesmo contador registrado consiste em um elemento indiciário importante que, agregado aos demais já identificados, conduz à convicção de formação de grupo econômico.
42. Já quanto a não ter havido conluio entre as empresas Implementos Gualter e Equipamentos Agrícolas Zona da Mata Ltda. e Triama BD Peças e Serviços Automotivos Ltda., na medida em que uma eventual desistência da primeira não beneficiaria a segunda (alínea 'u') , novamente a manifestante parece não perceber em que medida lhe recai a pecha nestes autos, distorcendo-a, em que pese a clareza dos termos da oitiva. Não se trata, aqui, de suposto conluio entre aquelas empresas. Frise-se, mais uma vez, trata-se de a empresa Implementos Gualter e Equipamentos Agrícolas Zona da Mata Ltda. ser coligada/filiada à empresa Triama BD Peças e Serviços Automotivos Ltda., razão pela qual não poderia estar registrada como microempresa, e, consequentemente, obter benefício da LC 123/2016 no bojo do Pregão Eletrônico 4/2020.
43. Vale ressaltar que, mesmo não se tratando de conluio propriamente dito, não há dúvidas que a empresa Triama BD Peças e Serviços Automotivos Ltda. se beneficiou da fictícia condição de microempresa da Implementos Gualter e Equipamentos Agrícolas Zona da Mata Ltda., também podendo ser considerada, ainda que indiretamente, vencedora do certame. Afinal, como dito, as receitas auferidas por quaisquer empresas pertencentes a determinado grupo econômico aproveitam-se às demais. Além disso, sendo ela matriz desta empresa, por certo que tinha plena ciência e agiu como avalista daquela condição irregular.
44. Por fim, demonstrado que a empresa Implementos Gualter e Equipamentos Agrícolas Zona da Mata Ltda. não pode ser considerada microempresa, a proposta que lhe foi permitida apresentar em razão desta condição, e que lhe proporcionou desempatar e vencer o certame, é ilegítima. Assim, não há o que se falar em prejuízo financeiro para a União e afronta ao princípio da economicidade caso não seja aceita a proposta (alíneas 'n', 'o', parte final, 'v' e 'w') , pois irregular. Os princípios da economicidade e da vantajosidade não são superiores a outros princípios constitucionais, como os princípios da legalidade, da moralidade, da isonomia e da eficiência. Não se pode tolerar que o fim justifique o meio ou que a empresa se beneficie da própria torpeza. O interesse público, ainda que se efetue contratação por preço superior ao ofertado pela empresa Implementos Gualter e Equipamentos Agrícolas Zona da Mata Ltda. se concretiza à medida que vai ao encontro dos objetivos da política pública de incentivo às microempresas e empresas de pequeno porte, garantindo sua eficiência, bem como pela proteção aos já citados princípios da legalidade, da moralidade e impessoalidade.
Manifestação da Unidade Jurisdicionada sobre a construção participativa de deliberações:
a) a Codevasf não dispõe de dispositivos internos aptos a embasar ações que visem à prevenção ou correção de indícios de irregularidades detectadas em procedimentos licitatórios ou mesmo a remoção destes. Diante desse contexto, a Decisão 750/2020 constituiu grupo de trabalho composto pelos empregados desta empresa a fim de que procedam à revisão dos normativos internos para tratamento da questão. E a 2ª Superintendência Regional da Codevasf solicitou ao referido Grupo de Trabalho a apresentação de estudos de viabilidade e normatização de tais ações no âmbito de toda a entidade (peça 54, p. 11) .
Análise
45. A existência de um grupo de trabalho que apresentará estudos de viabilidade e normatização de ações que mitiguem a carência de dispositivos de prevenção ou correção de indícios de irregularidades em procedimentos licitatórios, apesar de bem-vinda, não se mostra pontualmente eficaz como alternativa para contornar ou remover os efeitos da irregularidade ocorrida nos itens 1 a 6 do Pregão Eletrônico 4/2020, objeto desta representação, impondo-se, caso remanesça o interesse na contratação do objeto ainda no presente exercício, o retorno de fase do certame em relação àqueles itens, conforme previsto e alertado no parágrafo 33, item IV, do Despacho do Ministro-Relator (peça 34) , encaminhado àquela unidade jurisdicionada por intermédio do Ofício 56725/2020-TCU/Seproc, de 13/10/2020 (peça 40) .
Conclusão
46. As manifestações apresentadas pela Codevasf e pela empresa Implementos Gualter e Equipamentos Agrícolas Zona da Mata Ltda. não foram capazes de justificar ou elidir a combatida fraude.
47. Quanto à empresa Triama BD Peças e Serviços Automotivos Ltda., considerando que, regularmente cientificada por meio do oficio de oitiva, não se manifestou, permanecendo silente, tornou-se revel para todos os efeitos legais, nos termos do art. 12, § 3º, da Lei 8.443/1992, c/c o art. 179, § 6º, do Regimento Interno/TCU. Ocorre que, mesmo considerando que, na qualidade de matriz da empresa Implementos Gualter e Equipamentos Agrícolas Zona da Mata Ltda., teria endossado a fraude promovida por esta companhia no âmbito do Pregão Eletrônico 4/2020, porquanto certamente tinha ciência desta irregularidade, avista-se que esta conduta omissiva, isto é, a ausência de comprovada participação ativa no cometimento da fraude, arreda a pretensão punitiva desta Corte de Contas neste caso, sobretudo quanto à uma eventual declaração de inidoneidade
48. No mais, imperioso dizer que a obtenção de provas inequívocas de fraude é extremamente difícil, uma vez que, quando 'ações' deste tipo ocorrem, não se faz, por óbvio, qualquer tipo de registro escrito. Assim, possivelmente, se o Tribunal somente fosse declarar a inidoneidade de empresas a partir de 'provas inquestionáveis', o art. 46 da Lei 8.443/1992 da Lei Orgânica do TCU, que impõem a declaração de inidoneidade das empresas envolvidas em fraudes em licitações, se tornaria praticamente 'letra morta'.
49. Por isso, há tempos, a prova indiciária, que é aquela constituída pelo somatório de indícios que apontam na mesma direção, é admitida por este Tribunal para caracterizar a fraude, como revelam os enunciados abaixo:
Acórdão 80/2020-TCU-Plenário, Ministra-Relatora Ana Arraes
'A existência de indícios vários e convergentes constituem prova de fraude a certame licitatório ou a processo de cotação de preços.'
Acórdão 1829/2016-TCU-Plenário, Ministro-Relator André de Carvalho
'A prova indiciária, constituída por somatório de indícios que apontam na mesma direção, é suficiente para caracterizar fraude a licitação mediante conluio de licitantes, devendo ser declarada a inidoneidade das empresas para licitar com a Administração Pública Federal (art. 46 da Lei 8.443/1992) .'
Acórdão 1107/2014-TCU-Plenário, Ministro-Relator André de Carvalho
'A existência de indícios vários e concordantes faz prova de fraude à licitação e conduz à declaração de inidoneidade das empresas que participaram do ato ilícito.'
Acórdão 2596/2012-TCU-Plenário, Ministra-Relatora Ana Arraes 
'A confluência de indícios robustos que apontem no sentido de ter havido fraude a licitação justifica a declaração de inidoneidade das empresas que a praticaram. A aplicação de tal sanção independe da ocorrência de dano ao erário.'
Acórdão 1737/2011-TCU-Plenário, Ministro-Relator Valmir Campelo
'A existência de fortes indícios de conluio entre os participantes de procedimento licitatório pode levar à declaração de inidoneidade de empresa licitante, independentemente de ela ter colhido algum benefício, bastando que tenha concorrido para a fraude ou dela participado.'
50. Na mesma linha, o Supremo Tribunal Federal, no julgamento do RE 68.006-MG, manifestou o entendimento de que 'indícios vários e coincidentes são prova'.
51. Assim, considerando que a prova indiciária aponta claramente para a fraude na licitação em comento, impõe-se, nos termos do art. 46 da Lei 8.443/92, declarar a inidoneidade da empresa Implementos Gualter e Equipamentos Agrícolas Zona da Mata Ltda.
52. Não é demais assentar a gravidade deste tipo de desvirtuamento dos incentivos previstos na Constituição Federal (art. 170, inc. IX, e 179) e na LC 123/2016 (art. 3º, 44 e 45) , fazendo simular uma fragilidade econômica a justificar o usufruto de regime jurídico diferenciado e que aufere privilégios em licitações públicas.
53. Quanto à eventual responsabilidade do pregoeiro e demais membros da comissão responsáveis pela condução do pregão eletrônico, não se vislumbra terem tido condições de identificar o ato enganoso promovido por aquelas licitantes, mesmo tendo sido arguido em grau recursal, na medida em que esta irregularidade só pôde ser percebida após minuciosa análise desta Corte de Contas, que foi além da exigida averiguação a cargo daquela comissão processante. Além disso, não se avista ter havido má-fé ou caracterização de conduta eminentemente culposa por parte dos gestores na materialização da irregularidade, a ensejar eventual penalidade por parte desta Corte de Contas.
54. Diante do exposto, os elementos constantes dos autos permitem, desde já, a avaliação quanto ao mérito da presente representação como procedente.
55. Será proposto, ainda, a revogação da cautelar adotada em 13/10/2020, referendada pelo Acórdão 2770/2020-TCU-Plenário, Ministro-Relator Bruno Dantas, para que o certame possa ser retomado, e determinação para que a Codevasf adote as medidas necessárias para anular o ato administrativo que habilitou a indigitada empresa, fazendo retornar a licitação à fase de julgamento das propostas quanto aos itens 1 a 6 do Pregão Eletrônico 4/2020.
56. No mais, é conveniente que se compartilhe a integralidade destes autos à Receita Federal do Brasil para que tome conhecimento da irregularidade aqui tratada, porque o tema é afeto às suas competências. Também convém comunicar a Controladoria-Geral da União, após o trânsito em julgado do acórdão que vier a declarar a inidoneidade, para que promova a inscrição das daquelas empresas no Cadastro Nacional de Empresas Inidôneas e Suspensas (Ceis) .
F. Impacto dos Encaminhamentos Propostos
Haverá impacto relevante na Unidade Jurisdicionada e/ou na sociedade, decorrente dos encaminhamentos propostos?
Sim
Análise:
57. Cogita-se a ocorrência de possível impacto relevante quanto ao aspecto econômico, na medida em que, inabilitada a empresa temporariamente vencedora do certame, conforme proposto, pode haver contratação por um preço maior com as colocadas subsequentes. Imperioso, no entanto, fazer um contraponto: eventual aquisição mais custosa à Administração, além de apenas hipotética, afinal, o pregoeiro pode lograr êxito em negociar o mesmo preço - ou ainda melhor - com a licitante classificada na sequência, não se revelaria inaceitável, pois justamente assim restarão resguardados os princípios da legalidade, moralidade e isonomia. Além disso, tratando-se apenas de retorno à fase de julgamento das propostas que já foram apresentadas no certame, não se considera tal medida demasiadamente penosa ao órgão e nem causadora de um retardo inconcebível às almejadas contratações.
G. Pedido de Ingresso aos Autos, de Informações/Vistas/Cópias, e de Sustentação oral
Há pedido do representante de ingresso aos autos? Não
Há pedido de informações/vistas/cópia do processo? Não
Há pedido de sustentação oral? Não
H. Processos Conexos e Apensos
Há processos conexos noticiando possíveis irregularidades na contratação ora em análise? Não
Há processos apensos? Não
I. Proposta de Encaminhamento
58. Em virtude do exposto, propõe-se:
58.1. conhecer da representação, satisfeitos os requisitos de admissibilidade constantes no art. 87, § 2º, da Lei 13.303/2016, c/c os art. 235 e 237, VII, do Regimento Interno deste Tribunal, e no art. 103, § 1º, da Resolução - TCU 259/2014;
58.2. considerar revel, para todos os efeitos, a empresa Triama BD Peças e Serviços Automotivos Ltda. (11.078.678/0001-03) , dando-se prosseguimento ao processo, com fundamento no art. 12, § 3º, da Lei 8.443/1992, c/c o art. 179, § 6º, do Regimento Interno/TCU;
58.3. No mérito, considerar a presente representação procedente;
58.4. revogar a medida cautelar adotada;
58.5. com fundamento no art. 46 da Lei 8.443/1992, declarar a inidoneidade da empresa Implementos Gualter e Equipamentos Agrícolas Zona da Mata Ltda. (34.625.995/0001-06) , pelo prazo de até 5 (cinco) anos, para participar de licitações na administração pública federal, bem como nos certames promovidos nas esferas estadual e municipal cujos objetos sejam custeados com recursos federais repassados por força de convênios ou instrumentos congêneres;
58.6. comunicar a Controladoria-Geral da União, após o trânsito em julgado da decisão que declarar a inidoneidade da empresa licitante, para a inscrição no Cadastro Nacional de Empresas Inidôneas e Suspensas (CEIS) ;
58.7. com fundamento no artigo 71, inciso IX, da Constituição Federal, c/c artigo 45 da Lei 8.443/1992 e artigo 250, inciso II, do Regimento Interno/TCU, assinar prazo de quinze dias, a partir da ciência desta deliberação, para que a Companhia de Desenvolvimento dos Vales do São Francisco e do Parnaíba - Codevasf promova o retorno à fase de julgamento das propostas do Pregão Eletrônico (PE) 4/2020 (processo 59520.000266/2020-88) em relação aos itens 1 a 6, inabilitando a empresa Implementos Gualter e Equipamentos Agrícolas Zona da Mata Ltda., caso a aquisição dos correspondentes bens ainda seja oportuna e conveniente, devendo informar o TCU sobre o efetivo cumprimento dessa medida até ao final do referido prazo, tendo em vista a ocorrência de fraude da licitante declarada vencedora, a empresa Implementos Gualter e Equipamentos Agrícolas Zona da Mata Ltda (34.625.995/0001-06) , que inapropriadamente se utilizou dos benefícios aplicáveis às microempresas, previstos nos art. 170, inc. IX, e 179 da Constituição Federal/1988 e art. 3º, 44 e 45 da Lei Complementar 123/2006, haja vista que, apesar de ser registrada como tal, não detém o porte de microempresa, pois faz parte de grupo econômico ou, ao menos, é filial, de fato, de empresa de grande porte, a Triama BD Peças e Serviços Automotivos Ltda. (11.078.678/0001-03) ;
58.8. encaminhar cópia integral destes autos, bem como da deliberação que vier a ser proferida, acompanhada do Relatório e do Voto, à Receita Federal do Brasil, para as ações que julgar cabíveis dentro de sua esfera de competência;
58.9. informar à Companhia de Desenvolvimento dos Vales do São Francisco e do Parnaíba - Codevasf, ao representante e às empresas Implementos Gualter e Equipamentos Agrícolas Zona da Mata Ltda (34.625.995/0001-06) e Triama BD Peças e Serviços Automotivos Ltda. (11.078.678/0001-03) do acórdão que vier a ser proferido, destacando que o relatório e o voto que fundamentam a deliberação ora encaminhada podem ser acessados por meio do endereço eletrônico www.tcu.gov.br/acordaos;
58.10. arquivar os presentes autos, nos termos do art. 169, VI, do Regimento Interno/TCU, sem prejuízo de que a Selog monitore a determinação contida no item 57.8 supra."
É o relatório.

8.1. Carlos Magno Vaz Gontijo (38.676/OAB-MG) e outros, representando Implementos Gualter e Equipamentos Agricolas Zona da Mata Ltda.  
8.2. Bianca Belotti (48.870/OAB-PR) e outros, representando CNH Industrial Brasil Ltda.

Não atuou.

REPRESENTAÇÃO. AQUISIÇÃO DE TRATORES. ATA DE REGISTRO DE PREÇOS. POSSÍVEL FRAUDE NO USO INDEVIDO DOS BENEFÍCIOS DA LC 123/2006 PARA ME E EPP. CONHECIMENTO. CAUTELAR. OITIVA. PROCEDÊNCIA. REVOGAÇÃO DA CAUTELAR. ANULAÇÃO DO JULGAMENTO E DAS ETAPAS SUBSEQUENTES JÁ REALIZADAS. RETORNO DE FASE DO PREGÃO. DECLARAÇÃO DE INIDONEIDADE DA EMPRESA POR FRAUDE À LICITAÇÃO. COMUNICAÇÃO À RECEITA FEDERAL DO BRASIL.

REPRESENTAÇÃO (REPR)

Secretaria de Controle Externo de Aquisições Logísticas (Selog).

Trata-se de representação da empresa CNH Industrial Brasil Ltda., com pedido de medida cautelar, a respeito de possíveis irregularidades ocorridas no Pregão Eletrônico para Registro de Preços 4/2020 promovido pela Companhia de Desenvolvimento dos Vales do São Francisco e do Parnaíba (Codevasf) , tendo por objeto o fornecimento, transporte, carga e descarga de tratores e implementos agrícolas destinados à implantação de ações de inclusão produtiva e outras demandas, conforme especificações contidas no Termo de Referência (peça 10, p. 92-107) .
2. O Pregão contempla 52 itens e o critério de julgamento é o de menor preço por item. O valor estimado da contratação é de R$ 31,9 milhões e o prazo de vigência da ata de registro de preços é de 12 meses. O certame foi homologado em 29/9/2020 (peça 30) .
3. A representante apresentou diversos indícios de que a empresa Implementos Gualter e Equipamentos Agrícolas Zona da Mata Ltda., vencedora dos itens 1 a 6 do Pregão 4/2020, havia se beneficiado indevidamente do tratamento preferencial conferido pela Lei Complementar (LC) 123/2006, que instituiu o Estatuto Nacional da Microempresa (ME) e da Empresa de Pequeno Porte (EPP) . Isso porque, diferentemente do alegado, a empresa integraria o grupo econômico chamado Grupo Triama, composto por onze empresas cujo faturamento somado ultrapassaria o limite instituído para as ME e EPP.
4. Resumidamente, os indicativos seriam: administração em comum das empresas, parentesco entre os sócios, razões sociais, endereços, e-mails e telefones comuns, propostas confeccionadas na mesma data e com características semelhantes: logotipo e veículos oferecidos idênticos, contabilidade realizada pelo mesmo profissional e indicação da mesma localidade/empresa para a realização da assistência técnica dos veículos.
5. Tais circunstâncias denunciariam, inclusive, que na realidade a representada seria uma filial da Triama BD Peças e Serviços Automotivos Ltda., empresa reconhecidamente de grande porte cujo faturamento no ano de 2019, apenas de recursos federais, teria atingido cerca de R$ 12 milhões, que também participou da licitação examinada. Além de todos os relacionamentos relatados, contou para essa conclusão o fato de que, em sua 9ª alteração contratual, a Triama BD haveria criado uma filial no mesmo endereço da Implementos Gualter. 
6. Diante do conjunto de evidências, determinei a suspensão cautelar de quaisquer atos alusivos aos itens 1 a 6 do pregão em questão, bem como a realização das oitivas e demais medidas saneadoras pertinentes (peça 34) . A cautelar foi referendada no Acórdão 2770/2020-TCU-Plenário.
7. Após análise das oitivas (peça 56) , a unidade especializada considerou as informações apresentadas pela jurisdicionada e pela empresa representada insuficientes para afastar a irregularidade suscitada. Propôs, então, quanto aos itens 1 a 6 do pregão, determinação à Codevasf para retornar à fase de julgamento, inabilitando a empresa Implementos Gualter e Equipamentos Agrícolas Zona da Mata Ltda., caso a contratação ainda lhe fosse conveniente. 
8. Propôs também declarar a aludida empresa inidônea (art. 46, Lei 8.443/1992) , comunicando à Controladoria-Geral da União (CGU) sobre tal decisão, para que seja feito o correspondente registro da sanção no Cadastro Nacional de Empresas Inidôneas e Suspensas (Ceis) , e, por fim, dar conhecimento destes autos à Receita Federal do Brasil, para as medidas que entender cabíveis.
9. Feita essa contextualização passo a decidir.
10. Acolho, em essência, as análises empreendidas pela unidade especializada, as quais incorporo às minhas razões de decidir, sem prejuízo de considerações adicionais.
II
11. Em princípio, julgo pertinente fazer pequeno reparo ao argumento da unidade instrutora no sentido de que, mesmo a representada não tendo utilizado o benefício do desempate nos itens 3 e 5 do pregão, teria retirado a oportunidade de outras ME e EPP o fazerem (item 15 do relatório que precede este voto) . Analisando a ata de registro de preços, verifico que nenhuma das ME e EPP participantes dos referidos itens poderiam ofertar lances de desempate porque as respectivas propostas finais (após lances) não ficaram dentro do limite de 5% superior ao da vencedora (peça 16) . 
12. Ainda que por hipótese se desconsidere a participação da representada nos itens, e se aplique o referido limite ao lance da segunda colocada, as demais ME e EPP não preencheriam o requisito para a apresentação de lance de desempate.
13. De todo modo, o ajuste em nada altera a minha conclusão pela anulação da habilitação da empresa em relação aos itens 1 a 6 do pregão, sobretudo em virtude da fraude à licitação identificada, e da consequente proposta de declaração de inidoneidade à empresa.  
III
14. A LC 123/2006 estabelece normas gerais para o tratamento diferenciado e favorecido às ME e EPP, especialmente quanto à preferência nas aquisições de bens e serviços pelos Poderes Públicos (art. 1º, caput e inciso III, segunda parte) . Dentre esses benefícios constam, por exemplo, o empate ficto (art. 44) , a licitação exclusiva quando o valor envolvido for de até R$ 80 mil (art. 48, I) e a reserva de cota de até 25% do objeto para contratação exclusiva de ME e EPP (art. 48, III) .
15. Em tais hipóteses, a igualdade, a economicidade e a ampla concorrência são compatibilizadas com o princípio geral de tratamento favorecido à ME e à EPP explícito nos arts. 170, IX, e 179, da Constituição Federal/1988 (CF/1988) . Por equidade, concede-se tratamento desigual aos indivíduos na medida de suas desigualdades. 
16. O que confere legitimidade ao fator de discriminação entre as empresas em geral e as ME e EPP é a fragilidade dos micro e pequenos empresários frente aos grandes, que sob condições da mera igualdade formal não conseguiriam se desenvolver. E os benefícios mantêm-se válidos enquanto a sua finalidade é preservada - incentivar o desenvolvimento econômico das micro e empresas de pequeno porte. De modo que, uma vez afastada a fragilidade empresarial, deixa de existir o fator legitimador da discriminação legal. 
17. A análise realizada pela Selog não deixa dúvidas de que a empresa Implementos Gualter e Equipamentos Agrícolas Zona da Mata Ltda. pertence ao Grupo Triama, composto por diversas empresas, dentre as quais a Triama BD Peças e Serviços Automotivos Ltda. Destaco as evidências que me levam a tal convicção:
a) a 9ª Alteração Contratual da empresa Triama BD Peças e Serviços Automotivos Ltda. criou a filial 9, com endereço na Avenida Doutor Hannas, 819, bairro Bom Jardim, no município de Manhuaçu/MG, CEP 36.906-360, o mesmo endereço da empresa Implementos Gualter e Equipamentos Agrícolas Zona da Mata Ltda.;
b) empresas Implementos Gualter e Equipamentos Agrícolas Zona da Mata Ltda. e Triama BD Peças e Serviços Automotivos Ltda. possuem o mesmo endereço eletrônico (joana@triama.com.br) e número de telefone (37 3521-9500) registrados no Cadastro Nacional da Pessoa Jurídica;
c) no site do Grupo Triama (www.triama.com.br) , o endereço de uma das lojas filiais ("filial Manhuaçu") é o mesmo da empresa Implementos Gualter e Equipamentos Agrícolas Zona da Mata Ltda.;
d) o logotipo constante nas propostas comerciais apresentadas pelas empresas Triama BD Peças e Serviços Automotivos Ltda. e Implementos Gualter e Equipamentos Agrícolas Zona da Mata Ltda. no âmbito do PE 4/2020 são idênticos;
e) um dos sócios da Implementos Gualter e Equipamentos Agrícolas Zona da Mata Ltda., Francisco Gualter dos Santos Júnior, representou a Triama BD Peças e Serviços Automotivos Ltda. recentemente (18/3/2019) , na assinatura de termo aditivo de contrato junto à própria Codevasf  (peça 3) , apenas cinco meses antes da constituição da empresa representada, que ocorreu em 22/8/2019 (peça 27) ; e
f) as declarações de assistência técnica apresentadas pelas duas empresas são bastante semelhantes e em ambas consta a informação de que "a responsável pela assistência técnica dos itens ganhos no processo supracitado é nossa filial concessionária e assistente técnica, Triama BD Peças e Serviços Automotivos Ltda., situada na Av. Presidente Dutra, 310, CEP 46.065-000 em Vitória da Conquista BA".
18. Quanto à fragilidade econômica da própria Implementos Gualter e Equipamentos Agrícolas Zona da Mata Ltda., e, mesmo reconhecendo que o patrimônio dos sócios e das suas empresas não se confundem, devo registrar que a sócia Gislaine Ribeiro Santos é atualmente sócia de outras quatro empresas, todas do Grupo Triama (peça 6) . E o Sr. Francisco Gualter dos Santos Júnior é também sócio da Implementos Gualter Ltda. - EPP, cujo faturamento de recursos federais em 2019 atingiu cerca de R$ 3 milhões (peças 2 e 5) .
19. Na mesma linha, os itens 1 a 6 do pregão em exame somam cerca de R$ 12,5 milhões (peça 15) , para serem fornecidos no horizonte de um ano - prazo de vigência da ata de registro de preços. E podem chegar a R$ 37,5 milhões após adesões à ata (vide item 20.4.5.1 do edital, peça 10, p. 35) . Não é razoável que a representada, autodeclarada ME (peça 15) , e, portanto, sujeita ao teto de faturamento anual de R$ 360 mil, possua estrutura operacional e financeira compatível com o porte da contratação em exame. Isoladamente ela dificilmente teria condições para fornecimento de tal magnitude, o que reforça os indícios de que realmente pertence a um grupo econômico de maior porte.
20. A soma de fatores indicando a formação de um grupo econômico - o Grupo Triama, não é mera coincidência. Ao contrário, a conclusão é formada a partir de robusto conjunto de provas indiciárias convergentes e concordantes, as quais não podem ser menosprezadas.
21. O STF já firmou o entendimento segundo o qual "indícios são provas se vários, convergentes e concordantes", nos termos do Voto proferido pelo Relator do RE 68.006/MG, eminente Ministro Aliomar Baleeiro. Na esteira desse mesmo entendimento, merecem registro os seguintes julgados do STF: RE 413559/RJ - RIO DE JANEIRO, RHC 65092/GO - GOIÁS, RHC 58932/RS - RIO GRANDE DO SUL, RHC 55879/PR - PARANA, RHC 54960/DF - DISTRITO FEDERAL, RHC 54223/PA - PARÁ e RHC 51523/GB - GUANABARA.
22. A descaracterização da condição de ME e EPP não ocorre apenas pelo descumprimento do art. 3º, § 4º, da LC 123/2006. Tal dispositivo estabelece uma lista de vedações ao enquadramento no regime beneficiado, mas não deve limitar o julgador, que, diante dos fatos identifique, inclusive, possível simulação para cumprimento formal da Lei. 
23. Nesse sentido o TCU decidiu em caso semelhante, quando duas empresas coligadas buscavam aparentar a condição de uma delas como EPP (Acórdão 2978/2013-TCU-Plenário, relator Ministro Benjamin Zymler) :
"16. Por certo, haveria o desvirtuamento dos incentivos previstos na Constituição Federal caso essas empresas de menor porte estivessem coligadas com empresas de maior porte, pois não haveria que se falar na fragilidade econômica dessa primeira empresa a justificar o usufruto de regime jurídico diferenciado.
17. Esse, a meu sentir, é o caso tratado nestes autos, pois a empresa de maior porte Artividade Indústria e Comércio de Móveis Ltda. - não caracterizada como microempresa ou empresa de pequeno porte - buscou usufruir de forma indireta dos benefícios da Lei Complementar 123/2006 por meio da atuação da empresa Artmóbile Indústria e Comércio de Móveis Ltda. EPP.
18. Não obsta essa conclusão o fato de a situação dessas empresas não se enquadrar diretamente nas vedações antes mencionadas, pois, diante do contexto probatório, resta permitida a conclusão de que houve a intenção de burlar o espírito da norma. Até porque, consoante observado pela unidade técnica, "nesses casos, o primeiro cuidado tomado por quem frauda é atender aos requisitos legais. Logo, essas práticas ilícitas, regra geral, somente são constatadas através dos elementos fáticos a elas associadas."
19. Nesse sentido, são pertinentes as seguintes considerações constantes do voto condutor do Acórdão 2220/2013-TCU-Plenário:
'10. Acredito que, ao analisar um contexto como esse, o julgador não pode e não deve restringir-se à literalidade da lei. Não há como afastar a aplicação dos princípios constitucionais da moralidade e da isonomia, diante da situação que permitiu a burla à vedação da LC nº 123/2006, proporcionando, às duas fornecedoras, favorecimento indevido em relação às demais licitantes.
11. Não é razoável esperar que o texto normativo preveja absolutamente todas as situações fáticas, sendo indispensável ao julgador buscar o sentido da lei para que os objetivos desta sejam realmente alcançados. No caso em apreço, não se pode permitir que a transferência da sociedade a filho menor possibilite à empresa esquivar-se da vedação criada pelo legislador. Portanto, considero caracterizada a fraude à licitação.
20. Entendo, pois, cabível a aplicação a essas empresas da pena de declaração de inidoneidade prevista no art. 46 da Lei 8.443/1992. Não afeta esse entendimento o fato de que as empresas não chegaram a ser contratadas, pois segundo a jurisprudência desta Corte, trata-se de ilícito de caráter formal em que não se exige a ocorrência de resultado (Acórdãos Plenário 2179/2010 e 2425/2012) .' (...) "
24. Declarações falsas em licitação com o fim de obter benefícios indevidos ferem o princípio constitucional da isonomia e o bem jurídico tutelado pelos arts. 170, IX, e 179, da CF/1988, e pela LC 123/2006. Tal prática constitui fraude à licitação, tipificada no art. 90 da Lei 8.666/1993, a ser reprimida independentemente da obtenção de vantagem em face do ilícito praticado.
25. Diante disso, entendo cabível a aplicação da pena de declaração de inidoneidade prevista no art. 46 da Lei 8.443/1992 à Implementos Gualter e Equipamentos Agrícolas Zona da Mata Ltda. Na linha do que vem decidindo este Tribunal em casos análogos (conforme comparativo contido no item 49 do relatório condutor do Acórdão 87/2020-TCU-Plenário) , reputo adequado que a declaração de inidoneidade seja pelo período de seis meses.
26. Considero, a propósito, que tal pena não terá gravidade excessiva a ponto de inviabilizar a sociedade empresarial - seja porque o prazo de vigência da sanção não é longo, seja porque a empresa pertence a grupo empresarial de grande porte. Quanto aos impactos à entidade contratante, a partir da inabilitação da representada, a Codevasf poderá chamar o próximo licitante para arrematar os itens em questão, não sendo, portanto, tal medida desproporcionalmente gravosa.
TCU, Sala das Sessões Ministro Luciano Brandão Alves de Souza, em 24 de março de 2021.
Ministro BRUNO DANTAS 
Relator